【裁判字號】    90,簡上,120
【裁判日期】    901102
【裁判案由】    確認本票債權不存在
【裁判全文】
臺灣臺中地方法院民事判決  九十年度簡上字第一二○號
    上  訴  人  甲○○
                丁○○
    複  代理人  丙○○
                乙○○
    被  上訴人  戊○○
    訴訟代理人  己○○
右當事人間請求確認本票債權不存在事件，上訴人對於中華民國九十年二月二十日本
院臺中簡易庭八十九年度中簡字第三五三一號第一審判決提起上訴，本院判決如左：
    主    文
原判決關於駁回上訴人後開第二項之訴部分，暨除確定部分外訴訟費用之裁判均廢棄
。
確認被上訴人持有上訴人於民國八十八年十二月二十八日所簽發，未載到期日，票面
金額新臺幣貳佰伍拾萬元，票號ＣＨ四五九九五四號之本票壹紙，其中新臺幣伍拾壹
萬玖仟貳佰參拾陸元之票據債權不存在。
第一審（除確定部分外）及第二審訴訟費用，由被上訴人負擔。
    事    實
一、上訴人方面：
（一）聲明：如主文所示。
（二）陳述：除與原審判決書所載者相同茲予引用外，補稱：
  １、被上訴人所持有如附表所示之本票（下稱系爭本票）其中新臺幣（下同）五十
      一萬九千二百三十六元（上訴理由狀誤載為五十二萬零七百三十六元）之票據
      權利部分，因上訴人甲○○與證人廖財江有「另行協議付款」約定，被上訴人
      自不得逕依票據關係請求：
    (1)系爭本票背面約定「另行協議付款」，乃指被上訴人不依票據關係主張票據上
      之權利，而改依買賣關係磋商如何付款之條件而言。倘若「另行協議付款」係
      指被上訴人得就買賣尾款五十一萬九千二百三十六元，逕依系爭本票之票據關
      係請求，則兩造簽訂該約款即不具意義，因被上訴人原本即作如此主張，但並
      未解決上訴人因遲延點交受有損害之賠償問題，此種約款對上訴人而言，豈非
      利人而損己，上訴人怎可能同意之？另證人徐瑛宜證稱：「．．．我當時有表
      示兩造應該依本票背面註記的內容履行，若有問題應到法院訴訟，我在寫協議
      書時並不認為兩造間有兩百五十萬元的債權存在，當時沒有提到是否拋棄票據
      權利，只單就尾款的契約關係請求．．．」等語，亦可得知「另行協議付款」
      之真意係指兩造須依買賣契約關係磋商付款條件，如協議不成即訴請法院判決
      認定買賣價金尾款應否遭遲延罰款抵扣，如此解釋，亦符合爭議協調之目的與
      本意。
    (2)系爭本票係為擔保付款而簽發，故未註明到期日，被上訴人須待上訴人確實未
      履行買賣價金之給付義務時，始得主張票據權利。然因被上訴人之遲延點交，
      已造成上訴人受有損害六十萬餘元，已高出被上訴人之尾款債權五十一萬九千
      二百三十六元，則雙方就本件買賣尾款是否仍應給付，即存有爭議，故雙方乃
      於系爭本票背面約定「另行協議付款」，足見被上訴人有拋棄該部分票款請求
      之意思表示。退步言之，被上訴人縱未拋棄系爭本票之權利，惟因兩造就買賣
      尾款數額仍有爭執，則在協議確定前，上訴人自得資為抗辯，被上訴人之票據
      債權不存在。
  ２、系爭本票債權已因上訴人主張抵銷債權而消滅：
    (1)依兩造買賣契約第四條第一項約定，上訴人應於民國八十九年一月七日將現住
      戶即訴外人朱美玲占有使用之套房一間以外之部分點交予被上訴人，惟被上訴
      人因訴外人朱美玲之抗拒，遲未完成點交程序，迄至同年七月十日上訴人與訴
      外人朱美玲達成和解後，訴外人朱美玲始搬離系爭房屋。又，上訴人於原審時
      即主張被上訴人有遲延點交之情事，原審認定上訴人就被上訴人業已依約點交
      一節並不爭執，顯然有誤。
    (2)依買賣契約第十一條約定，上訴人就被上訴人遲延交屋一事，得請求賠償自應
      交屋日即八十九年一月七日起至實際交屋日即同年七月十日止，按日以買賣總
      價千分之一計算之賠償金，合計為新臺幣（下同）六十萬六千三百六十元，爰
      於被上訴人得請求之餘款五十一萬九千二百三十六元範圍內，主張抵銷。經此
      抵銷結果，系爭本票之尾款部分已無餘額，本票債權即因而消滅。
    (3)系爭房屋要通過三道門才能進入，被上訴人之父即證人廖財江一直到八十九年
      六月一日才將其中二道門之鑰匙交給上訴人甲○○。否認同年一月七日有與證
      人廖財江在系爭房屋處辦理點交，否則上訴人甲○○與證人廖財江不會於同年
      七月一日又到代書即證人徐瑛宜之事務所協調。又若非上訴人因遲延點交而自
      知理虧，亦不至遲至同年十月間始將系爭本票送交法院裁定，證人廖財江、邱
      添興、莊天河所證各節，亦不致明顯矛盾。
  ３、系爭本票正面上訴人丁○○之印文，係證人徐瑛宜未經授權所蓋用，並非上訴
      人甲○○所蓋：
    (1)上訴人丁○○非本件買賣契約之當事人，並無自行或授權他人在擔保付款之系
      爭本票上簽名之理由。
    (2)被上訴人於原審亦陳稱：「（蓋丁○○的印章時你有無看到？）當時我們將兩
      造所有的印章都交代書處理」等語。
    (3)若上訴人丁○○之印文係上訴人甲○○所蓋，上訴人甲○○與證人廖財江於八
      十九年七月十日在票據背面約定「另行協議付款」時，證人廖財江豈有未要求
      將上訴人丁○○印文一同蓋用在系爭本票背面之理？
（三）證據：援用原審之證據方法，並聲請訊問證人徐瑛宜、林麗芬、廖財江。
二、被上訴人方面：
（一）聲明：
  １、駁回上訴。
  ２、如受不利判決，願供擔保請准宣告免為假執行。
（二）陳述：除與原審判決書所載者相同茲予引用外，補稱：
  １、否認被上訴人有遲延交屋之情事：
    (1)依買賣契約第二條第七項約定，被上訴人不負「朱美玲」遷離責任，上訴人自
      不得以訴外人朱美玲於八十九年七月十日與上訴人達成和解後始遷離，主張被
      上訴人有遲延交屋之情事。
    (2)本件糾紛因已事隔一年多，囿於各人記憶力之不同，證人邱添興、莊天河所證
      內容難免不同，但就系爭房屋點交之時間係八十九年一月七日、點交當天有幫
      證人廖財江搬運傢俱東西等節，則相一致，足見被上訴人確已依約點交系爭房
      屋予上訴人甲○○無誤。
  ２、系爭本票背面約定「另行協議付款」，係因上訴人甲○○稱手頭較緊，給伊暫
      延之意思，被上訴人並無拋棄尾款部分票據債權之意。
  ３、上訴人甲○○與丁○○係夫妻，上訴人甲○○以丁○○名義在本件契約書上蓋
      章，持有丁○○之印鑑證明書，及領取本件所有權狀時，均被視為有代理權人
      ，即使上訴人丁○○不知實情，惟因訂立本件契約時夫妻相互間有作為表見代
      理人之權限，而使契約完全生效。
  ４、證人林麗芬與上訴人甲○○係堂兄妹關係，又同住於系爭房屋內，所證是否可
      信，並非無疑。
（三）證據：援用原審之證據方法。
    理    由
一、上訴人主張：(一)上訴人甲○○向被上訴人買受坐落臺中縣大里市○○段三九五地
    號土地及其上房屋，雙方約定買賣總價款為三百二十六萬元，且系爭房屋現住戶
    即訴外人朱美玲使用之套房一間由上訴人甲○○自行排除，其餘部分被上訴人應
    於上開房地權狀過戶後三日內由雙方會同現況點交；買賣價金尾款二百五十萬元
    部分，則由上訴人甲○○簽發系爭本票以供擔保，被上訴人應於尾款付清時返還
    予發票人。嗣上開房地於八十九年一月四日移轉登記予上訴人甲○○之妻即上訴
    人丁○○，上訴人甲○○亦償還部分尾款一百九十八萬零七百六十四元，惟因訴
    外人朱美玲之抗拒，被上訴人遲未能依約於同年月七日前辦理點交事宜，迄至同
    年七月十日訴外人朱美玲始因與上訴人甲○○達成和解而搬離系爭房屋。由於買
    賣雙方就剩餘尾款五十一萬九千二百三十六元應否給付及點交等節仍有爭執，經
    代書即證人徐瑛宜協調結果，乃於八十九年七月間約定系爭本票二百五十萬元作
    廢，雙方另行協議付款，並註記於系爭本票背面，則被上訴人顯有放棄依系爭本
    票請求尾款之意思，被上訴人對系爭本票之權利已不存在。(二)退步言之，如認被
    上訴人就系爭本票仍有權利，則因被上訴人遲延交屋，依兩造買賣契約第十一條
    約定，上訴人甲○○得請求賠償自應交屋日即八十九年一月七日起至實際交屋日
    即同年七月十日止，按日以買賣總價千分之一計算之賠償金，合計為六十萬六千
    三百六十元，爰於被上訴人得請求之尾款餘額五十一萬九千二百三十六元範圍內
    ，主張抵銷。經此抵銷結果，系爭本票所擔保之尾款部分已無餘額，被上訴人自
    不得再依系爭本票主張權利。(三)另，上訴人丁○○並未簽發系爭本票，發票人「
    丁○○」之印文係證人徐瑛宜未經授權或同意所蓋用，上訴人丁○○就此經偽造
    之本票，自不負票據上之責任。詎被上訴人竟執系爭本票聲請裁定准許強制執行
    ，並經法院裁定准許在案，為此提起本件訴訟，確認被上訴人對於上訴人之系爭
    本票債權不存在等語。
    被上訴人則以兩造就買賣價金尾款五十一萬九千二百三十六元部分，雖曾約定「
    另行協議付款」，但被上訴人並無放棄依系爭本票主張權利之意思。又被上訴人
    業於八十九年一月七日依約將訴外人朱美玲所使用以外之部分，點交予上訴人甲
    ○○，並無遲延交屋情事，上訴人甲○○自無從主張以依約得請求之違約金，與
    系爭本票所擔保之尾款債權相互抵銷。另被上訴人取得系爭本票時，上訴人丁○
    ○之印文已蓋用於發票人處，上訴人丁○○亦應負擔上開票據債務等語，資為抗
    辯。
二、上訴人主張上訴人甲○○以總價款三百二十六萬元向被上訴人買受系爭房地，雙
    方約定系爭房屋現住戶即訴外人朱美玲使用之套房一間由上訴人甲○○自行排除
    ，其餘部分被上訴人應於上開房地權狀過戶後三日內由雙方會同現況點交；買賣
    價金尾款二百五十萬元部分，則由上訴人甲○○簽發系爭本票以供擔保，被上訴
    人應於尾款付清時返還予發票人。嗣上開房地於八十九年一月四日移轉登記予上
    訴人甲○○之妻即上訴人丁○○，上訴人甲○○亦償還部分尾款一百九十八萬零
    七百六十四元，尚餘尾款五十一萬九千二百三十六元迄未給付。惟因買賣雙方就
    尾款餘額應否給付及點交等節迭有爭執，經代書即證人徐瑛宜協調結果，乃於八
    十九年七月間約定剩餘尾款部分由雙方另行協議付款，並註記於系爭本票背面等
    語，及上訴人甲○○與訴外人朱美玲嗣經達成和解，訴外人朱美玲業於八十九年
    七月十日搬離系爭房屋；又被上訴人持系爭本票向法院聲請裁定准許強制執行，
    經臺灣彰化地方法院八十九年度票字第一九八四號、臺灣高等法院臺中分院八十
    九年度抗字第一四０四號裁定准許確定等情，有不動產買賣契約書一份、匯款申
    請書二紙、本票一紙、土地登記謄本、建物登記謄本各一份、民事裁定二份附卷
    可稽，並經證人林麗芬證稱明確，復為被上訴人所不爭執，自堪信為真實。
三、上訴人主張上訴人甲○○與被上訴人之代理人即證人廖財江在系爭本票背面約定
    「剩餘尾款新台幣伍拾壹萬玖仟貳佰參拾陸元正，方另行協議付款」，雙方之
    真意係指被上訴人不再依系爭本票之票據關係主張權利，而改依買賣關係磋商如
    何付款之條件云云，為被上訴人所否認。是以本件首應審究者，厥為被上訴人是
    否有拋棄依系爭本票行使權利之意思表示？經查：
（一）上訴人甲○○與證人廖財江曾就本件買賣尾款支付及點交事宜所生糾紛，加以
      協調，並經證人徐瑛宜將雙方協調結果註記於系爭本票背面，內容如下：「買
      賣方達成協議，因方對尾款支付及點交仍有爭異（議），自民國八十九年
      一月四日產權登記完畢至今仍無法達成協議，故方同意由買方甲○○領回本
      產權之所有權狀貳張，由賣方保管本票，其本票支付尾款價值殘餘金額如下：
      依民國八十八年十二月二日買賣合約計算價金已付價值至八十九年七月十二日
      止，已付新台幣柒拾陸萬元正，清償原有賣方貸款新台幣壹佰玖拾柒萬玖仟貳
      佰陸拾肆元正，剩餘價金新台幣伍拾貳萬零柒佰參拾陸元正，扣除房屋稅補貼
      于甲○○新台幣壹仟伍佰元正，剩餘尾款新台幣伍拾壹萬玖仟貳佰參拾陸元正
      ，方另行協議付款。」依上開文義所示，顯未就被上訴人是否拋棄系爭本票
      之票據權利一節，予以載明。
（二）另依證人徐瑛宜結證所稱：「（問：為何又會在本票上寫協議的事情？）．．
      ．經過協調半年多，權狀與本票一直放在我這裏，我才請他們來處理，當天上
      訴人執意要拿回權狀，廖財江表示要拿回本票才有保障，在協調當時尾款已經
      不是兩百五十萬元，只剩下五十多萬元，我當時有建議林先生再開立五十多萬
      元的同額本票來抽換，但林先生認為沒有必要，只要在本票背面註記就可以．
      ．．」「（問：「由賣方保管本票，其本票支付尾款價值殘餘金額」是何意思
      ？「雙方另行協議付款」是何意思？）本票前面的面額無法更改，所以在背面
      註記本票的實際效力只存在五十多萬元的債權。甲○○提出這半年多來無法點
      交，有損失，他不該付這麼多的尾款，這已經超出原來合約的範圍，我無法協
      調，至於最後實際上還應該付多少尾款，我無法處理，應由他們自己協調」「
      （問：協調的結果被上訴人是否有拋棄系爭本票權利的意思？）在協調後廖財
      江先生方面仍然有以系爭本票擔保尾款的意思，我也認為這是符合合約的精神
      所在，最後應該付多少尾款有爭議，應由法院來判斷，本票本身我認為還是有
      擔保尾款的存在」「．．．我有表示雙方的權利要以本票背面的註記為準，與
      本票所記載二百五十萬元無關，他們的剩餘尾款只有五十多萬元而已，我做加
      註的意思只是表示實際尾款並非票載金額，只有這個用意而已．．．我在寫協
      議書時並不認為兩造間有二百五十萬元的債權存在，當時沒有提到是否拋棄票
      據權利，只單就尾款的契約關係來請求，當時不知道廖先生會去作本票裁定，
      所以沒有就廖先生是否可以以票據權利來主張作約定」「當初都沒有討論到票
      據權利的問題，只有討論註記的內容，如果尾款有爭議的話，應另行處理」等
      語，及證人林麗芬到庭證述：「（問：有聽到代書表示本票沒有作用了，所謂
      沒有作用是何意思？）代書的意思就是金額以她寫的為準，不能以本票二百五
      十萬元金額來請求，她的意思是以備註欄所寫的為準，前面的二百五十萬元不
      存在。甲○○有表示本票可否不要給賣方，代書說前面的二百五十萬元不存在
      ，以備註欄所寫的五十多萬元為準」「（問：有無聽到代書建議甲○○開立五
      十多萬元同額本票抽換？）代書有提到，甲○○說不能再開本票了」等語，堪
      認上訴人甲○○與證人廖財江在協調系爭本票背面之約定事項時，僅係就尾款
      剩餘金額加以討論，並就尾款剩餘金額已非系爭本票票面所載金額一節，加以
      註記，並未提及被上訴人得否再依系爭本票主張權利之事，而被上訴人亦未有
      拋棄系爭本票票據權利之意思表示，應臻明確。
（三）另參以證人徐瑛宜亦曾建議上訴人甲○○另開立與實際尾款餘額相符之本票來
      抽換系爭本票，則衡情，倘若被上訴人之代理人即證人廖財江於協調當日確曾
      表示要拋棄擔保尾款支付之票據權利，證人徐瑛宜當不致提出要上訴人甲○○
      另行開立本票之建議，基此，益徵被上訴人與上訴人甲○○雖有系爭本票背面
      之約定，惟並無拋棄系爭本票票據權利之意思，要屬無疑。
（四）綜上，上訴人主張買賣雙方約定「尾款應另行協議付款」，係表示被上訴人有
      拋棄依系爭本票行使權利之意思云云，並不可採。從而，被上訴人在買賣價金
      尾款五十一萬九千二百三十六元之範圍內，自仍得依系爭本票主張權利。
四、惟按二人互負債務，而其給付種類相同，並均屆清償期者，各得以其債務，與他
    方之債務，互為抵銷，民法第三百三十四條第一項前段定有明文。本件上訴人主
    張被上訴人就本件買賣有遲延交屋之情事，依兩造買賣契約第十一條約定，上訴
    人甲○○得請求賠償自應交屋日即八十九年一月七日起至實際交屋日即同年七月
    十日止，按日以買賣總價千分之一計算之賠償金，合計為六十萬六千三百六十元
    ，爰於被上訴人得請求之尾款餘額五十一萬九千二百三十六元範圍內，主張抵銷
    等語，又為被上訴人所否認，辯稱並未遲延點交云云。是以，本院應再為審究者
    ，即為上訴人有無依買賣契約第十一條約定得請求被上訴人給付違約金之抵銷債
    權存在？經查：
（一）依本件買賣契約第四條第一項約定：「權狀過戶後三日內，由方會同現況點
      交（冷氣二台撤離）。」有卷附之買賣契約可稽。依此約定，上訴人主張系爭
      房地之所有權業於八十九年一月四日移轉登記予上訴人丁○○，被上訴人應於
      同年月七日將系爭房屋除訴外人朱美玲使用之套房一間以外之部分點交予上訴
      人甲○○等語，即有所據。則被上訴人有無遲延交屋之情事，自應以其於八十
      九年一月七日是否確實辦妥點交事宜一節，加以認定。
（二）按當事人主張有利於己之事實者，就其事實有舉證之責任，民事訴訟法第二百
      七十七條前段定有明文。本件被上訴人抗辯稱其於八十九年一月七日業已將系
      爭房屋點交予上訴人甲○○云云，為上訴人甲○○所否認，揆諸前揭規定，自
      應由被上訴人就已依約辦理點交一節，提出證據證明之。惟查：
  １、被上訴人固聲請訊問證人邱添興、莊天河欲佐其說，然證人莊天河到庭證稱：
      「（問：八十九年一月七日當天在庭甲○○有無在場？）沒有」「（問：如何
      點交給甲○○？）我不知道，我只是負責幫忙搬東西」等語，據此，證人莊天
      河之證言顯無法用以證明被上訴人之前開所辯係屬實在。
  ２、另經本院將上開二證人及為被上訴人處理點交事宜之證人廖財江分別隔離訊問
      結果，證人廖財江係證稱：「（問：辦理房屋點交的情形如何？）是在我過戶
      後第三天辦理點交，是下午點交的，現場有我、甲○○、林麗芬、我太太在場
      ，是在系爭房屋外面將鑰匙交給甲○○，有進去裡面看，房內我的東西都已搬
      走了，我媳婦還住在裡面，她使用二樓房間一間，一間為置物間，其他樓層都
      已經清理了，當天我只是帶甲○○去看，並將鑰匙交給他。對面的鄰居邱添興
      有看到我點交，他只有看到我拿鑰匙給甲○○，莊天河當天沒有看到是聽我說
      的，莊天河是在交屋前一天去幫我搬東西，搬走屋頂上三樓的沙子、欄杆倒掉
      的磚頭、廢物如破玻璃及不用的東西，家具都沒有搬，家具是要給甲○○的如
      被櫥、衣櫥、廚房的流理台，那裡沒有沙發，搬東西當天都是莊天河去幫忙的
      」等語，證人邱添興則證述：「（問：對於點交事情是否瞭解？）他們搬的時
      候我有看到，我瞭解，是八十九年一月七日點交的，是早上辦理點交的，當時
      有甲○○、廖財江、我及莊天河在場，只有我們在場，沒有其他的人，是在一
      樓外面」「（問：如何辦理點交？）當天是將三樓的砂子搬出來，一樓他媳婦
      東西搬出來，只有她二樓主臥房的東西沒有動，其他東西都搬出來，搬完後一
      樓及三樓都已清空，沒有東西，是將鑰匙交給甲○○，東西是早上搬的，搬完
      就將鑰匙交給上訴人，中午前就搬完了，在點交時廖財江的媳婦沒有在場，他
      們之間點交的事情我只有點交當天有在場，搬東西是我與莊天河、廖財江搬的
      ，莊天河是西湖村的人，那天是叫他來幫忙搬的」等語，證人莊天河結證稱：
      「（問對於點交事情是否瞭解？）瞭解，廖先生在清理東西時我有在那裡，我
      是一月七日在系爭房屋幫忙清理東西，我是九點左右去幫忙的，在場的是廖財
      江夫妻、邱添興，沒有其他人在場，當天我是去看一看，廖先生說要清理東西
      ，我幫忙搬，有搬到嬰兒床、飲水機、其他東西忘了，都是家裡用的東西，是
      從二樓搬到一樓，沒有搬出來，二樓的房間東西都搬乾淨，沒有留東西，三樓
      我沒有上去，一樓的東西就放在一樓，是做到中午」等語。經核證人廖財江、
      邱添興、莊天河就八十九年一月七日辦理點交之時間（上午或下午）、當天在
      場之人（尤其是上訴人甲○○是否在場一節）、辦理點交情形（是否交付鑰匙
      ？是否搬東西？）等關鍵之經過情形，證述內容均非一致，所證尚難採信。
  ３、證人邱添興又證稱：「（上訴人問：系爭房屋有三道門，廖財江根本沒有第三
      道門的鑰匙，如何點交？而上訴人甲○○與證人廖財江於八十九年六月份就點
      交事情協議時，有發生扭打，證人邱添興並有在場）有這回事，當時東西搬出
      來以後，他媳婦（按指訴外人朱美玲）又將東西搬回去，我是在我家門口看他
      們在協調」等語，另參以證人徐瑛宜於八十九年七月間在系爭本票背面註記之
      內容亦明確記載「因方對．．．點交仍有爭異（議）」等情，足見上訴人甲
      ○○與被上訴人間就系爭房屋之點交事宜，迄至八十九年七月間書立系爭本票
      背面之註記時，仍存有爭執，則被上訴人辯稱其於八十九年一月七日業已依約
      辦理點交云云，委不足取。
  ４、此外，被上訴人復未能提出其他確切之證據證明其於八十九年一月七日確已將
      訴外人朱美玲使用之套房一間以外之部分，點交予上訴人甲○○。上訴人主張
      被上訴人有遲延交屋之情情等語，即堪採信。
（三）按本件買賣契約第十一條約定：「本契約所約定之交屋日乙方（按指被上訴人
      ）應確實依約履行，不得藉故拖延或遲延收受尾款及交屋，如有遲延乙方應賠
      償自交屋日起以每一日按買賣總價一千分之一計付甲方（按指上訴人甲○○）
      以為賠償金。」有卷附之買賣契約可稽。查本件被上訴人並未於八十九年一月
      七日前依系爭房屋現況點交予上訴人甲○○，嗣經上訴人甲○○與訴外人朱美
      玲達成和解，訴外人朱美玲於八十九年七月十日遷離系爭房屋後，上訴人甲○
      ○始得就被上訴人依約本應點交之部分加以使用等節，已如前述，則依前開約
      定，上訴人甲○○自得請求被上訴人賠償自應交屋日即八十九年一月七日起至
      實際交屋日即同年七月十日止，按日以買賣總價（三百二十六萬元）一千分之
      一計算之賠償金，核計為六十萬三千一百元（185(日)× (3,260,000/1,000)(
      元)＝603,100）。上訴人逾此部分之請求，尚屬無據。
（四）綜上，被上訴人就系爭本票之債權在五十一萬九千二百三十六元之範圍內固屬
      存在，惟因上訴人甲○○對被上訴人有六十萬三千一百元賠償金之請求權存在
      ，並主張與所負之系爭本票債務相互抵銷，則經此抵銷結果，被上訴人之上開
      本票債權均已抵銷無餘，被上訴人自不得再依系爭本票主張任何權利。
五、末按因連帶債務人中之一人為清償、代物清償、提存、抵銷或混同而債務消滅者
    ，他債務人亦同免其責任，民法第二百七十四條定有明文。在本件中，依系爭本
    票所示，上訴人丁○○亦為發票人之一，上訴人丁○○主張其未簽發系爭本票，
    發票人處「丁○○」之印文係證人徐瑛宜未經授權或同意所蓋用等語，固為被上
    訴人及證人徐瑛宜所否認，證人徐瑛宜並證稱上開印文係上訴人甲○○經上訴人
    丁○○同意而蓋用等語。惟查，姑不論上訴人丁○○應否負票據責任，然因同為
    發票人之上訴人甲○○業以被上訴人遲延點交應負之賠償金債務與上訴人應負之
    系爭本票債務相互抵銷而使系爭本票債務消滅，參諸前揭規定，上訴人丁○○自
    無庸再就系爭本票債務負清償之責。
六、綜上所陳，上訴人就系爭本票應負之票據責任，既已清償一百九十八萬零七百六
    十四元，另就剩餘之五十一萬九千二百三十六元又以上訴人甲○○得向被上訴人
    請求之賠償金六十萬三千一百元予以抵銷，則被上訴人持有系爭本票之債權，即
    已全部消滅。從而，上訴人提起本件訴訟請求確認被上訴人持有系爭本票，對上
    訴人之票據債權不存在，自有理由，應予准許。乃原審僅判決確認被上訴人持有
    系爭本票，其中一百九十八萬零七百六十四元之票據債權不存在，而駁回上訴人
    其餘之訴，自有未洽。上訴意旨就此部分指摘原判決不當，求予廢棄改判，為有
    理由。爰由本院將原判決此部分予以廢棄，改判如主文第二項所示。
七、因本案事證已臻明確，兩造其餘主張陳述及所提之證據，與本院上開論斷無涉或
    無違，不予贅述。又，本件係確認訴訟，上訴人復未聲請准予假執行，被上訴人
    於本件第二審程序中追加聲明：「如受不利判決，願供擔保請准宣告免為假執行
    」，於法不合，本院自無庸加以審酌，附此敘明。
據上論結，本件上訴為有理由，依民事訴訟法第四百三十六條之一第三項、第四百五
十條、第七十八條，判決如主文。
中      華      民      國    九十        年    十一    月      二      日
                                    臺灣臺中地方法院民事第三庭
~B審判長法官  張瑞蘭
~B法      官  陳  葳
~B法      官  莊嘉蕙
右為正本係照原本作成
不得上訴。
中      華      民      國      九十      年    十一    月      五      日
~B法院書記官
~FO
附表：
  ┌──┬────┬────┬───────────┬────────┬──────────┬──────┐
  │編號│發票人  │受款人  │  發  票  日（民國）  │到期日（民國）  │票面金額（新臺幣）  │票 據 號 碼 │
  ├──┼────┼────┼───────────┼────────┼──────────┼──────┤
  │ 一 │甲○○  │戊○○  │八十八年十二月二十八日│未載            │貳佰伍拾萬元        │四五九九五四│
  │    │丁○○  │        │                      │                │                    │            │
  └──┴────┴────┴───────────┴────────┴──────────┴──────┘


司法院資訊處製作；財團法人民間司法改革基金會備份。
